ACORDAO-COMPLETO-2469453

ACÓRDÃO 5975/2021 ATA 10/2021 - PRIMEIRA CÂMARA

VISTOS, relatados e discutidos estes embargos de declaração opostos pela Caixa Econômica Federal contra o Acórdão 4055/2021-TCU-Primeira Câmara, que considerou ilegais atos de admissão de empregados daquela empresa pública realizados após o esgotamento da validade administrativa do respectivo concurso público, cuja vigência foi prorrogada por prazo indeterminado por decisão judicial.
ACORDAM os Ministros do Tribunal de Contas da União, reunidos em sessão da 1ª Câmara, ante as razões expostas pelo Relator e com fundamento nos arts. 32 e 34 da Lei 8.443/1992, em:
9.1. conhecer dos embargos de declaração e rejeitá-los;
9.2. dar ciência deste Acórdão à recorrente, com a informação de que a íntegra do Relatório e do Voto que o fundamentaram estão disponíveis no endereço eletrônico www.tcu.gov.br/acordaos.

Embargos de declaração interposto pela Caixa Econômica Federal contra decisão que considerou ilegais atos de admissão de empregados daquela empresa pública realizados após o esgotamento do prazo administrativo de validade do respectivo concurso público, prorrogado por tempo indeterminado por decisão judicial.

Primeira Câmara

Caixa Econômica Federal.

3. Interessados/Embargante:
3.1. Interessados: Ana Beatriz Patrício de Oliveira (XXX.032.164-XX); Josenildo Almeida Fernandes (XXX.718.864-XX) e Rogério Roberto Ruchs (XXX.905.219-XX).
3.2. Embargante: Caixa Econômica Federal (00.360.305/0001-04).

13.1. Ministros presentes: Walton Alencar Rodrigues (Presidente), Benjamin Zymler, Vital do Rêgo e Jorge Oliveira (Relator).
13.2. Ministro-Substituto presente: Weder de Oliveira.

JORGE OLIVEIRA

Ministro Jorge Oliveira.

A Caixa Econômica Federal interpôs embargos de  declaração  em  face  do Acórdão 4055/2021-TCU-Primeira Câmara,  que  considerou  ilegais  atos  de  admissão  de  empregados  daquela empresa  pública,  negou-lhes registro  e  determinou  à  Caixa  que  "acompanhe os desdobramentos  da Ação Civil Pública  00059-10-2016-5-10-006, em trâmite na Justiça Trabalhista da 10ª Região, e  adote as medidas pertinentes em caso de desconstituição da sentença que estendeu por prazo   indeterminado a validade do concurso público que deu origem à admissão dos interessados".
2.	Os atos foram considerados ilegais porque as admissões ocorreram após o esgotamento do prazo de validade do correspondente concurso público, prorrogado por decisão proferida na Ação Civil Pública acima mencionada. A validade administrativa do concurso expirou em 16/6/2015, e, nos casos concretos tratados nestes autos, as admissões foram realizadas em 12/08/2019.
3.	Para a embargante, "há contradição ao fundar a ilegalidade na contratação extemporânea e, simultaneamente, reconhecer a existência de decisão vigente em ACP que estende o prazo de validade dos concursos. A Caixa, ora embargante, ao contratar os candidatos dos referidos concursos, observou estritamente o quanto previsto na r. decisão judicial, a qual, portanto, empregou legalidade aos seus atos".
4.	Na sequência de sua argumentação, destacou "outros aspectos e consequências da decisão judicial vigente, em relação aos quais o acórdão ora embargado se mostra, data vênia, omisso, e que atestam a correção de todos os atos de admissão praticados". Discorreu, então:
"A despeito do vencimento do prazo dos concursos públicos regidos pelos Editais 001/2014-NM  e  001/2014-NS  realizados  para  a  contratação  e  preenchimento  de  cadastro  de  reserva,  a CAIXA se encontra, desde 29/01/2016, impossibilitada de realizar novos concursos, eis que vigente liminar  na  Ação  Civil  Pública  0000059-10.2016.5.10.0006  que  os  prorroga  até  o  trânsito  em julgado da referida ACP. 
10.  Nesse  específico,  a  despeito  do  artigo  37, inciso  IV,  da  CRFB  não  fazer  constar  a obrigatoriedade de encerramento de um concurso para a abertura de um novo, dúvidas não podem restar quando essa limitação vem calcada em lei, como se verifica da leitura do artigo 12, §2º, da Lei 8.112/90, aplicável por analogia, que consigna:
'Não se abrirá novo concurso enquanto houver candidato aprovado em concurso anterior com prazo de validade não expirado'.
11.  Dessa  feita,  a  decisão  da  Ação  Civil  Pública,  ao  estender  por  prazo  indeterminado  os concursos 001/2014-NM e 001/2014-NS,  cotejada com a vedação  legal de abrir-se novo  concurso enquanto  houver  candidato  aprovado  em  concurso  anterior  cujo  prazo  de  validade  não  tenha expirado,  atribuiu  legalidade  a  todos  os  atos  de  admissão,  com  características  tipicamente exaurientes.
12. Trata-se, a toda evidência, de decisão cujo cumprimento implica satisfatividade, isto é, mesmo que se diga que a decisão possa vir a ser cassada, todos os atos praticados enquanto de sua vigência se exauriram com o cumprimento das regras doconcurso.
13. Perceba-se que, ainda que a CAIXA se sagre vencedora na referida ACP, a cassação da liminar deferida terá efeitos apenas prospectivos, justamente pela característica de que o certame estava válido por decisão judicial até o momento no qual esta seja eventualmente revogada.
14.  Observem  os  ínclitos  Julgadores  que  os  requisitos  para  a  contratação  foram  todos cumpridos,  quais  sejam,  a  existência  de  concurso  público  vigente,  a  aprovação  do  candidato  no certame  e  o  cumprimento  dos  requisitos  previstos,  cabendo  registrar  que,  dada  a  natureza  da obrigação, não há que se falar em precariedade da decisão que estende o prazo de validade.
15. Demais disso, cumpre trazer à lume a ocorrência da Teoria do Fato Consumado, uma vez que o arcabouço normativo pátrio preza pela preservação não só dos interesses jurídicos, mas dos interesses sociais consolidados.
16.  A  contratação  posta  em  discussão  no  acórdão  embargado  cumpriu  seu  papel  de estabilidade das relações jurídicas/sociais: de um lado, foi realizada em respeito à decisão judicial que  estendeu  o  prazo  do  concurso  e,  exatamente  por  isso,  nela  tem  pautada  a  sua  legalidade;  de outro,  sob  o  aspecto  social/humano,  formalizou  vínculo  de  emprego  público  com  os  concursados aprovados.
17.  Ora,  se  a  CAIXA  está  impedida  de  realizar  novos  concursos  desde  2016,  porquanto vigentes os de 2014 por força da decisão judicial, e possui necessidade de contratar, não atenderia ao princípio da razoabilidade que simplesmente não pudesse fazê-lo ou, ainda, que as contratações decorrentes  da  referida  decisão  fossem  tidas  por  precárias,  principalmente  quando  presente  a necessidade  administrativa  de  reposição,  ainda  que  parcial,  do  corpo  de  empregados  do  quadro permanente desta Empresa Pública.
18.   Com   base   nesses   fundamentos, requer   a   CAIXA   sejam   enfrentadas   e   sanadas   a contradição e omissões apontadas, manifestando-se em especial essa egrégia Turma sobre:
	 a) a legalidade de ato praticado sob a égide da decisão judicial em comento
	 b) a impossibilidade de realização de novos concursos enquanto vigente a decisão judicial que prorrogou aqueles regidos pelos Editais 001/2014-NM e 001/2014-NS;
	c) a satisfatividade do cumprimento da decisão judicial e, consequentemente, a não precariedade dos atos nela fundados."
É o Relatório.

André Luiz Viviani de Abreu (116.896/OAB-RJ) e outros, representando Caixa Econômica Federal.

Procurador Sergio Ricardo Costa Caribé.

EMBARGOS DE DECLARAÇÃO. ATOS DE ADMISSÃO. EXPIRAÇÃO DO PRAZO DE VALIDADE DO CONCURSO PÚBLICO. EXTENSÃO JUDICIAL DO PRAZO. ILEGALIDADE DOS ATOS. INEXISTÊNCIA DAS FALHAS APONTADAS. ESCLARECIMENTOS ADICIONAIS. REJEIÇÃO.

ATOS DE ADMISSÃO (ADS)

Secretaria de Fiscalização de Integridade de Atos e Pagamentos de Pessoal e de Benefícios Sociais (Sefip).

Trata-se  de  embargos  de declaração opostos  pela  Caixa  Econômica  Federal  em  face  do Acórdão 4.055/2021 - 1ª  Câmara,  que  considerou  ilegais  atos  de  admissão  de  empregados  daquela empresa  pública,  negou-lhes  registro e  determinou  à  Caixa  que  "acompanhe  os desdobramentos  da  Ação  Civil  Pública  00059-10-2016-5-10-006,  em  trâmite  na  Justiça  Trabalhista da 10ª  Região,  e  adote  as  medidas  pertinentes  em  caso  de  desconstituição  da  sentença  que  estendeu por   prazo   indeterminado   a   validade   do   concurso   público   que   deu   origem   à   admissão   dos interessados"
2.	Os atos foram considerados ilegais porque as admissões ocorreram após o esgotamento do prazo de validade do correspondente concurso público, prorrogado por decisão proferida na Ação Civil Pública acima mencionada.  A validade do concurso expirou em 16/6/2015 e, nos casos concretos tratados nestes autos, as admissões foram realizadas em 12/08/2019.
3.	Equivoca-se a embargante quando afirma existir contradição no aresto "ao fundar a ilegalidade na contratação extemporânea e, simultaneamente, reconhecer a existência de decisão vigente em ACP que estende o prazo de validade dos concursos.  A Caixa, ora embargante, ao contratar os candidatos dos referidos concursos, observou estritamente o quanto previsto na r. decisão judicial, a qual, portanto, empregou legalidade aos seus atos".
4.	Inicialmente, cabe esclarecer que o TCU exerce sua jurisdição independentemente das demais instâncias. O Tribunal possui competências próprias e privativas, estatuídas pela Constituição Federal e por sua Lei Orgânica, sem existir dependência entre o processo do TCU e eventuais outros que tratem de questões idênticas no âmbito do Poder Judiciário. Entre essas competências, se insere a apreciação, para fins de registro, da legalidade dos atos de admissão de pessoal, por força do art. 71, inciso III, da Carta Magna.
5.	No exercício desse controle, o Tribunal de Contas da União verifica o preenchimento dos requisitos constitucionais e legais e, ainda, o atendimento dos requisitos formais aplicáveis às admissões no setor público. É sob essas balizas que o TCU se manifesta pela legalidade ou ilegalidade de um ato de admissão. Em outras palavras, o TCU, ao proclamar a legalidade de uma admissão, diz que ela se deu conforme as leis e a Constituição. O exame da legalidade do ato por esta Corte se faz mediante cotejamento da situação jurídica de seu beneficiário com os requisitos exigíveis pelo ordenamento jurídico para que ele alcançasse aquela situação que lhe foi conferida.
6.	É nítido, portanto, que o exame de legalidade de um ato de admissão não considera a existência de outros fatores que tenham concorrido para sua concretização, a exemplo da existência de decisões judiciais, porque elas não fazem parte do universo dos paradigmas positivados cotejados por esta Casa.
7.	Nesse sentido, é firme a jurisprudência de que o TCU pode decidir contrariamente ao que foi assentado no Poder Judiciário, a exemplo dos seguintes precedentes:
"A existência de decisão judicial contrária a entendimento do TCU não impede que a Corte de Contas considere ilegal o ato e recuse o seu registro."  (Acórdão 379/2007-TCU-Segunda Câmara, Relator o Ministro Aroldo Cedraz) .
"Em apreciação de atos de pessoal, o TCU pode manifestar entendimento diferente do declarado por instâncias do Poder Judiciário, inclusive mediante o julgamento pela ilegalidade de atos de aposentadoria amparados por decisão judicial.  Só o Supremo Tribunal Federal pode determinar ao TCU que proceda a registro de ato que tenha sido recusado."  (Acórdão 984/2015-TCU-Segunda Câmara, Relator o Ministro Raimundo Carreiro) .
"O princípio da independência das instâncias possibilita que o TCU decida de forma autônoma sobre as questões que lhe são afetas, sem a necessária vinculação às eventuais manifestações judiciais, salvo sentença penal transitada em julgado que negue a existência do fato ou sua autoria."  (Acórdão 2904/2014-TCU-Plenário, Relator o Ministro-Substituto Marcos Bemquerer Costa) .
"A sentença proferida pelo juízo cível, sob qualquer fundamento, não vincula a decisão administrativa proferida pelo TCU, em razão do princípio da independênciadas instâncias. Apenas a sentença absolutória no juízo criminal fundada no reconhecimento da inexistência material do fato ou na negativa de autoria tem habilidade para impedir a responsabilização   civil e administrativa do agente." (Acórdão 131/2017-TCU-Plenário, Relator o Ministro Walton Alencar Rodrigues) .
8.	Isso não significa, por óbvio, que exista qualquer espécie de desrespeito ou enfrentamento às decisões emanadas do Poder Judiciário, tanto assim que o TCU reconhece a existência das sentenças judiciais e assente com seu cumprimento pelo gestor. Em tais situações, no entanto, o TCU, no exercício regular de suas competências. deixa expresso que, em sua visão, os atos agasalhados pelo Poder Judiciário não estão conformes aos preceitos que lhes permitiriam se aperfeiçoar.
9.	Assim sendo, e observado o princípio da independência das instâncias, a existência de uma decisão judicial não tem o condão de, por si só, tornar legais admissões submetidas a esta Corte.
10.	Transcrevo, a seguir, alguns precedentes deste Tribunal nesse sentido:
"A expiração do prazo de validade do concurso público constitui óbice inafastável ao registro pelo TCU de atos de admissão efetuados posteriormente, devendo, no entanto, ser assegurada a  produção dos efeitos dessas admissões enquanto subsistir decisão judicial de prorrogação  do prazo de validade do concurso."  (Acórdão 1140/2015-TCU-Primeira Câmara, Relator o Ministro Benjamin Zymler) 
"Compete ao TCU apreciar, para fins de registro, ato de admissão emitido em estrito cumprimento a decisão judicial, hipótese em que o Tribunal deve examinar o teor da decisão para verificar se ela está adequada ou não ao seu entendimento. Caso o TCU considere o ato ilegal, negar-lhe-á registro, sem, contudo, expedir determinação ao órgão ou à entidade jurisdicionada, haja vista que a admissão se encontra amparada por decisão do Poder Judiciário."  (Acórdão 1804/2020-TCU-Primeira Câmara, Relator o Ministro Benjamin Zymler) 
"A existência de decisão judicial assegurando a averbação de tempo de serviço considerado ilegal pelo TCU impede a expedição de determinação para suspensão do pagamento dos proventos. Subsiste, entretanto, a prerrogativa do Tribunal de apreciação do respectivo ato sujeito a registro, conforme seu juízo, no exercício de sua jurisdição administrativa, de forma independente das demais instâncias."  (Acórdão 6321/2020-TCU-Primeira Câmara, Relator o Ministro Bruno Dantas) 
"Havendo ordem judicial que proteja a concessão, o TCU deve abster-se de determinar a suspensão dos pagamentos decorrentes do ato impugnado. Essa limitação não impede, porém, sua manifestação pela recusa do registro do ato".  (Acórdão 464/2007-TCU-Segunda Câmara, Relator o Ministro Aroldo Cedraz) 
11.	Não obstante, os atos praticados pelos diversos gestores, quando amparados em decisão judicial válida e nos estritos limites da sentença, se tornam legítimos perante esta Casa e não ensejam aplicação de sanções. Em tais situações, entende-se que permaneceu a antijuridicidade do ato, mas não a ilicitude em relação a quem lhe deu causa. 
12.	Dessa forma, as contratações efetuadas pelos gestores da Caixa Econômica Federal, se praticadas em obediência à decisão judicial, não são passíveis de sanção.
13.	Em síntese, o Tribunal, por meio do aresto embargado, se manifestou em relação aos requisitos intrínsecos ao ato de admissão do candidato, e não em relação ao ato praticado por agente da Caixa Econômica Federal.
14.	No mérito, é certo que a jurisprudência desta Casa se consolidou no sentido de que, no plano administrativo, a expiração do prazo editalício de validade de concurso constitui óbice inafastável ao registro dos eventuais atos de admissão dele decorrentes.
15.	Na sequência dos embargos, a Caixa invocou a existência de omissão, por considerar que a deliberação deste TCU não observou "outros aspectos e consequências da decisão judicial vigente (...) e que atestam a correção de todos os atos de admissão praticados". A respeito do tema, discorreu sobre a necessidade de satisfação dos interesses corporativos da Caixa com o ingresso de novos empregados e a impossibilidade de fazê-lo senão mediante o chamamento dos aprovados no concurso cuja validade foi estendida pela sentença judicial. Ao final, entendeu que o cumprimento da decisão judicial implica sua satisfatividade, "isto é, mesmo que se diga que a decisão possa vir a ser cassada, todos os atos praticados enquanto de sua vigência se exauriram com o cumprimento das regras do concurso".
16.	Quanto a esse ponto, não existe qualquer omissão a ser sanada. Veja-se que a omissão que se discute em embargos declaratórios deve se referir a questão que deixou de ser decidida pelo julgador e que seria essencial ao desfecho da lide. No caso concreto, como já assinalei neste voto, o exame realizado pelo Tribunal se restringiu à verificação da juridicidade das admissões, ou seja, sua aderência aos requisitos constitucionais e legais aplicáveis. Não buscou adentrar nos contornos situacionais em  que tais atos de admissão foram praticados, e tampouco efetuou a avaliação do comportamento dos  gestores da Caixa, pois essas circunstâncias não se inserem, efetivamente, no escopo da apreciação de um ato de admissão de pessoal efetuada em cumprimento ao art. 71, inciso III, da Constituição Federal.
18.	Tais aspectos até poderão ser considerados pelo TCU em outro momento, se assim for considerado conveniente por esta Corte. Em tal hipótese, no entanto, se fará necessária a utilização de instrumento de fiscalização apropriado, a exemplo de representação ou prestação de contas, por se tratar de matéria estranha aos processos de admissão de pessoal.
19.	Da mesma forma, não cabe ao Tribunal se manifestar quanto à eventual satisfatividade do cumprimento da decisão judicial e de seus efeitos, porquanto a questão se insere no âmbito próprio do Poder Judiciário, a quem compete esclarecer o alcance de suas deliberações.
Ante todo o exposto, rejeito os embargos de declaração apresentados e VOTO por que este Colegiado adote a deliberação que ora lhe submeto.
TCU, Sala das Sessões Ministro Luciano Brandão Alves de Souza, em 6 de abril de 2021.
JORGE OLIVEIRA 
Relator